臺灣嘉義地方法院民事判決　　　　　　　 100年度訴字第74號
原　　　告　中國信託商業銀行股份有限公司
法定代理人　辜濂松
訴訟代理人　鄭資華
　　　　　　何書喬
被　　　告　羅仁發
　　　　　　羅春美
訴訟代理人　羅慧英
上列當事人間請求塗銷所有權移轉登記事件，本院於民國100年4
月22日言詞辯論終結，判決如下：
    主  文
原告之訴駁回。
訴訟費用由原告負擔。
    事實及理由
一、原告起訴主張：
（一）原告對被告羅仁發已依督促程序取得鈞院所核發之99年度
      司促字第14968 號支付命令確定在案，被告羅仁發應清償
      原告本金新臺幣（下同）1,328,257 元及依執行名義應清
      償之利息、違約金，雙方確實有債權債務關係存在。原告
      幾經催討，被告羅仁發皆未清償，嗣經原告於民國99年12
      月8 日查調被告羅仁發之財產所得，始知其於97年9 月10
      日將其所有之不動產即坐落嘉義市○○○段保安小段563
      地號土地（權利範圍為1/4 ）、暨地上同段同小段212 建
      號建物（門牌號碼為嘉義市○○○街47號、權利範圍1/4
      ）（下稱系爭不動產），以買賣為原因移轉登記予被告羅
      春美，被告羅仁發名下已無其他財產足資清償對原告之債
      務。
（二）查被告二人具有親誼關係，就生活起居上應有親密往來聯
      繫，並非素不相識之人。又被告羅仁發於97 年 9月10 日
      移轉系爭不動產後，即未依約還款，被告羅仁發明知積欠
      原告款項未清償，仍為該移轉行為，此舉顯有脫免其名下
      財產受執行償還，及蓄意以脫產逃避債務之故意，致原告
      不能就該不動產追償。按常理，被告間如有真實價金之交
      付，被告羅仁發應可就其所負之債務為清償，惟被告羅仁
      發並無進行任何清償行為，被告間就系爭不動產應無真實
      買賣意思及價金之交付，故被告等通謀虛偽意思表示係屬
      無效。
（三）按無效法律行為之當事人，於行為當時知其無效，或可得
      而知者，應負回復原狀或損害賠償之責任；又被告羅仁發
      復怠於行使回復原狀之權利，債權人因保全債權，得以自
      己名義，行使權利。但專屬於債務人本身者，不在此限，
      民法第 113 條、第 242 條參照。故爰依民法第 87 條、
      第 113 條、第 242 條之規定，先位訴請確認被告間買賣
      關係不存在，並代位被告羅仁發訴請被告羅春美將系爭不
      動產之所有權移轉登記予以塗銷。又如認被告間非屬通謀
      虛偽意思表示，亦因被告於行為時均明知此情，原告亦得
      依民法第 244 條第 2 項、第 4 項之規定，備位訴請撤
      銷被告間就系爭不動產之買賣與所有權移轉行為，並回復
      登記為被告羅仁發所有。
（四）對被告抗辯所為之陳述：
    1.被告羅春美提出之提款單據，僅能證明其於 88 年至 89
      年間，曾於郵局提款兩筆 50 萬元，但被告羅春美並未提
      出交付予被告羅仁發之證明，被告應提出相對之資金交付
      證據，若被告羅春美無法提出資金交付之證明文件，且被
      告自承並未有簽立任何之借據，則被告僅提出郵局之存簿
      ，無法證明被告間之借款為真。
    2.依被告羅春美所稱，因被告羅仁發積欠卡債，故不動產遭
      台新銀行查封，而被告羅春美代為清償被告羅仁發之債務
      ，惟就台新銀行結清減免審核表所示，該申請人為被告羅
      仁發之媽媽，從被告所提證據，無法得知被告羅仁發之債
      務是由被告羅春美代償，台新銀行註明「經協談後借母請
      借姐代償」認僅係被告羅春美與其母親間之借貸關係；另
      被告羅春美亦應提出關於 97 年 8 月間自其本人之帳戶
      提款或轉帳之證明文件，以實其說，而且還款的錢是被告
      羅春美之女兒羅慧英去借的，債權債務也是存在被告羅仁
      發與羅慧英間，而非存在於被告二人間。
    3.經查被告羅仁發於 92 年申辦信用卡，其住址及帳單地址
      即填寫嘉義市○○○街 47 號且未變更過，故原告自始即
      將帳單及催收信函寄至該地址，且經原告今年查訪該址結
      果，被告羅仁發之姊夫稱，被告羅仁發於 99 年初尚居該
      地，足見被告羅仁發於移轉系爭不動產前後尚居於此處，
      且被告兩人為姊弟，被告羅春美對於被告羅仁發欠款情形
      應相當暸解，因此被告羅春美應知悉被告羅仁發積欠原告
      債務之事實。
（五）並聲明：
    1.先位聲明：(1)確認被告等就系爭不動產於 97 年 8 月 26
      日之買賣關係不存在。(2)被告羅仁發應將系爭不動產於
      97 年 9 月 10 日以買賣為原因向嘉義市地政事務所以
      97 年嘉地字第 115230 號收件字號所辦理之所有權移轉
      登記予以塗銷。
    2.備位聲明：(1)被告等就系爭不動產於 97 年 8 月 26日之
      買賣行為，及於 97 年 9 月 10 日所有權移轉登記行為
      應予撤銷。(2)被告羅仁發應將系爭不動產於97 年 9 月
      10 日以買賣為原因向嘉義市地政事務所以97 年嘉地字第
      115230 號收件字號所辦理之所有權移轉登記予以塗銷。
    3.訴訟費用由被告負擔。
二、被告羅春美則以：
（一）被告羅仁發係被告羅春美之胞弟，其於88 年向伊借現金
      50 萬元做生意，後又於 89 年向伊借現金 50 萬元做為
      去印尼娶老婆之費用，因被告羅春美不識字，且借款人為
      胞弟，依一般情理，互相信任便無書寫借據之必要，僅有
      當時之提款資料可資證明。另於 97 年間被告羅仁發又因
      卡債問題導致房地遭法院查封乙事，當時被告羅仁發同意
      以其名下之不動產即系爭不動產，以買賣價金抵償上開所
      積欠之債務，並協商被告羅春美代償其卡債 22 萬元，故
      並非原告所述無真實買賣及價金交付，更無通謀虛偽意思
      ，原告之主張為無理由。
（二）被告羅仁發向被告羅春美借現金係既定之事實，家母及兄
      弟姊妹間均知道，被告羅仁發只要一缺錢，就回家向伊借
      ，礙於家母的關係及兄弟姊妹間的情誼，不得不借他；又
      台新銀行之卡債，已提出台新銀行協議過程的證明（借母
      請借姐代償），故台新銀行的卡債確實由被告羅春美幫被
      告羅仁發代償，原告硬要說是家母為其代償，試問 80 幾
      歲的家母那來能力去籌湊資金? 況當時被告羅春美亦無能
      力解決，僅能拜託其女兒羅慧英想辦法籌錢，等到被告羅
      春美的保險到期再還給女兒羅慧英，有郵局存摺影本可參
      。按民法第474條消費借貸契約，借貸行為係不要式行為
      ，並不因沒有借據，借貸行為就不存在，原告不能因被告
      間為姊弟關係即抹煞被告羅仁發欠被告羅春美錢之事實，
      那試問被告羅仁發欠伊錢，伊該找誰催討?且被告羅仁發
      亦未告知伊尚有積欠原告卡債情形，伊並未收受被告羅仁
      發積欠原告之帳單，故不知被告羅仁發積欠原告債權等情
      。
（三）並聲明：1. 駁回原告之訴。2. 訴訟費用由原告負擔。
三、被告羅仁發則以：於 88 年間曾向被告羅春美借款 50 萬元
    開簡餐店，於 89 年因要娶老婆沒有錢，且餐廳亦經營不好
    ，又向羅春美借款 50 萬元，因姊弟感情很好，故並未約定
    利息及清償時間，且被告羅春美又幫忙伊清償台新銀行卡債
    22萬元，因此將系爭不動產過戶予被告羅春美以抵債，當時
    因害怕被告羅春美連台新銀行之卡債均不幫忙解決，故並未
    告知尚有原告之債務未清償。
四、爭點事項：
（一）不爭執事項：
   1.被告羅仁發積欠原告本金1,328,257 元及利息、違約金未
     清償，有本院99年度司促字第14968 號支付命令附卷可稽
     。
   2.系爭不動產原為被告羅仁發所有，於97 年9 月11日以買賣
     為原因（原因發生日期97年8 月26日）移轉登記予被告羅
     春美，原告於99年12月8日調查被告羅仁發財產時始發現上
     情。
（二）爭執事項：
    1.被告間所為買賣及移轉登記系爭不動產之行為是否出於通
      謀虛偽意思表示？
    2.如被告間所為之債權及物權行為非出於通謀虛偽意思表示
      而為有償行為時，於行為時被告是否明知有損害於原告債
      權之實現？原告得否請求塗銷系爭不動產所有權移轉登記
      ？
五、原告主張被告羅仁發積欠其債務1,328,257元，業經被告羅
    仁發自認、且已提出本院99年度司促字第14968號支付命令
    ，堪信為真，而被告羅仁發所有上開房地於於97年9月11日
    ，以買賣為登記原因，移轉為被告羅春美所有，而原告於99
    年12月8日調查被告羅仁發財產時始發現上情，並有土地登
    記謄本附於該卷可參，應為真實。
六、原告主張被告二人間系爭房地之買賣契約及移轉行為，係通
    謀虛偽之行為，其真意似為脫產以為財產保全，其買賣契約
    與移轉行為無效，按當事人主張有利於己之事實者，就其事
    實有舉證之責任，民事訴訟法第277條定有明文。又按民法
    第87條第1項所謂通謀虛偽意思表示，乃指表意人與相對人
    互相故意為非真意之表示而言，故相對人不僅須知表意人非
    真意，並須就表意人非真意之表示相與為非真意之合意，始
    為相當。本件原告主張上揭被告間通謀而為虛偽意思表示，
    應由原告就有利於己之事實負舉證責任。經查:
（一）被告羅春美答辯曾分2次各借款50萬元予被告羅仁發，並
      代為處理被告羅仁發積欠台新銀行之債務22萬元，被告羅
      仁發方將系爭房地移轉予伊，並非通謀虛偽之行為等詞，
      而經隔離訊問被告羅仁發結果，被告2人關於借款用途、
      借款金額、還款方式、利息約定等事項，並無相互矛盾之
      處（本院卷第38至47頁），且與兩造之母親羅吳盞證述係
      其請被告羅春美借款予羅仁發，並代為處理台新銀行債務
      情節大致相符（本院卷第78至83頁）。
（二）兩造為姊弟關係，借款未書立借據亦屬情理之常，非可謂
      即係通謀虛偽，復查台新銀行所出具之繳款證明，其上亦
      註明:「借母（指被告羅仁發之母羅吳盞）請借姊（指被
      告羅春美）代償，建議回收」等語（本院卷第27頁），益
      證被告二人間係有債權債務存在，其等間之買賣契約及移
      轉行為，並非通謀虛偽。
（三）原告又稱代償台新銀行部份係證人羅吳盞名義去還，而且
      還款的錢是被告羅春美之女兒羅慧英去借的，債權債務也
      是存在被告羅仁發與羅慧英間，而非存在於被告二人間，
      然查羅慧英已供述其係代為籌錢並匯款給台新銀行，錢是
      被告羅春美所出等詞（本院卷第41至42頁）。，則羅慧英
      僅係為被告羅春美之代理人，而台新銀行雖係請羅吳盞出
      面處理，但款項既係被告羅春美所支出，則債權債務存在
      被告2人間應可認定，原告之主張尚不足採。
（四）綜上原告先位聲明主張被告間買賣契約及移轉行為係通謀
      虛偽意思表示，並請求塗銷登記之主張，自屬無據。
七、按債權人依民法第244條第2項規定:「債務人所為之有償行
    為，於行為時明知有損害於債權人之權利者，以受益人於受
    益時亦知其情事者為限，債權人得聲請法院撤銷之。」且該
    條項之撤銷權須自債權人之有撤銷原因起一年不行使或自行
    為時起經過10年而消滅，民法第245條亦定有明文，則原告
    必須證明未逾除斥期間，而受益人即被告羅春美亦知被告羅
    仁發積欠原告債務情事，且係有害原告之債權情形。經查:
 （一）原告主張於99年12月8日調查被告羅仁發財產時始發現，
       被告羅仁發所有上開房地於於97年9月11日，以買賣為登
       記原因，移轉為被告羅春美所有，並有土地登記謄本附
       於該卷可參，被告2人對於此點並不爭執，應認原告行使
       撤權並未逾1年之除斥期間。
 （二）原告雖主張被告羅仁發與被告羅春美戶籍設於同一處所
       ，且原告所寄發之催繳帳單均寄至被告2人之戶籍地，則
       被告羅春美應無不知被告羅仁發積欠原告債務情事等語
       ，惟查被告羅春美否認知悉被告羅仁發積欠原告卡債情
       形，而被告羅仁發亦稱未將上開情事告知被告羅春美等
       情，縱被告2人居住於同戶籍地，被告羅仁發已為成年人
       ，被告羅春美並無權拆封被告羅仁發之信函，自無法以
       此推論被告羅春美知情被告羅仁發積欠原告卡債情事，
       故原告無法證明被告羅春美於買賣契約及移轉行為時知
       悉羅仁發積欠原告債務情事，其主張依民法第244條第2
       項規定撤銷系爭土地買賣契約及移轉行為，亦非有據。
 （三）被告2人間之買賣契約及移轉行為，如前所述並非無償
       行為，而係有122萬元之代價，而原告所提出系爭房地
       依內政部地政司96-97年市場查詢之交易價格為135萬元
       （本院卷第66頁），與前開價格相近，亦難稱被告2人
       之買賣價格係有害原告之債權。雖原告主張被告羅仁發
       之財產屬全體債權人之擔保，被告羅仁發不得擅自移轉
       予被告羅春美等詞，惟查若債務已屆清償期，償務人就
       既存債務為清償者，固生減少積極財產之結果，但同時
       亦減少其消極財產，於償務人之資力並無影響，不得指
       為民法第244條第1項或第2項之詐害行為。(最高法院55
       年台上字第2839號判例參照)。則被告2人間之買賣價格
       與市價相當，亦減少被告羅仁發之債務等情觀之，原告
       主張被告2人之買賣契約及移轉行為為詐害行為，請求撤
       銷一節亦屬無據。
 （四）綜上原告備位聲明主張被告間買賣契約係有償有害原告
       之債權，且被告羅春美知悉其情事而主張撤銷買賣契約
       及移轉行為，並請求塗銷登記之主張，自屬無據。
八、綜上，原告既未能舉證證明被告間以買賣為原因移轉系爭房
    地有何無效或得撤銷情事，則原告依民法第87條、第113第
    244條第2、4項、第242條規定，先位及備位聲明之請求，均
    無理由，應予駁回。
九、本件事證已甚明確，兩造其餘攻擊防禦方法，經審酌結果，
    核與本判決之結論均無影響，爰不以一一論述，併予敘明。
十、據上論結，原告之訴為無理由，依民事訴訟法第78條，判決
    如主文。
中    華    民    國   100    年    4     月    29    日
                      民一庭法  官  林芮伶
以上正本係照原本作成。
如對本判決上訴須於判決送達後20日內向本院提出上訴狀。
如委任律師提起上訴者，應一併繳納上訴審裁判費。
中    華    民    國   100    年    4     月    29    日
                            書記官  許龍崑